臺北高等行政法院判決
　　　　　　　　　　　　　　　　　 93年度訴更一字第188號
　　　　　　　　　　　　　　　.
原　　　告　甲○○○
被　　　告　臺北市政府
代　表　人　乙○○市長）住同.
訴訟代理人　高國
　　　　　　戊○○
　　　　　　丁○○
參　加　人　丙○○
上列當事人間因違章建築事件，原告不服內政部中華民國91年5月
30日台內訴字第0910003622號（案號：0000000000）訴願決定，
提起行政訴訟，經本院裁定後，原告不服，提起抗告，經最高行
政法院廢棄原裁定，發回本院更為判決如下：
 　 主  文
原告之訴駁回。
訴訟費用由原告負擔。
　　事  實
一、事實概要：緣原告於90年11月26日向被告檢舉沈書賢（已於
    92年3月20日死亡，參加人丙○○為其唯一繼承人）所有臺
    北市○○區○○路150號1樓（下稱系爭違建），係於民國89
    年4月間未經申請許可擅自拆除重建之違章建築，案經被告
    以90年12月25日府工二字第09018656900號函復：「本案將
    原有老舊房屋拆除而保留右側與148號鄰房共同壁，左側與
    152號鄰房壁體係依原規模縮小復建，且違建為磚造非永久
    性材料尚符該原則之精神，惟該違建屋頂高度已逾修繕規定
    ，本府工務局建築管理處已查報其超高部分並依規定續處。
    另本案違建之處理尚不構成建築法第95條移送法辦之要件」
    。原告不服，提起訴願，遭決定不受理，遂向本院提起行政
    訴訟。案經本院審理，以91年度訴字第2915號裁定駁回。原
    告不服，提起抗告，經最高行政法院以93年度裁字第725 號
    裁定廢棄原裁定，發回本院，另為審理。
二、兩造及參加人聲明：
  (一)原告聲明：
    1.訴願決定、原處分關於認定系爭違建為舊違建部分撤銷。
    2.被告應作成認定系爭違建為即報即拆之新建違建之行政處
      分。
    3.被告應將認定系爭違建部分拆除。
  (二)被告聲明：駁回原告之訴。
  (三)參加人聲明：駁回原告之訴。
三、兩造及參加人之爭點：
　(一)原告主張之理由：
    1.被告對於檢舉之函復，係屬行政處分：
      (1)按人民對於政府所為單純事實之敘述或理由之說明，因
        其不生公法上之效果，故不得提起訴願。惟政府機關就
        特定具體事件所為之意思表示，能發生公法上乏效果並
        損害人民權利或利益者，即非不得依法提起訴願。實務
        上亦認為，行政機關對於檢舉人之函覆並非皆不得提起
        訴願，若該函覆影響該檢舉人之權益，訴願機關即必須
        為程序或實體之審究，不得遽以非行政處分，而於程序
        上駁回其訴願，此可參照改制前行政法院68年判字第80
        6號判決及50年判字第21號判例，準此，被告之函覆應
        為行政處分。
      (2)又學者就觀念通知及行政處分之區別，提出三點標準：
        不拘泥公文書所使用之文字，而探求當事人乏真意。
        已是否有後續動作為斷，若已無後續動作，應即以其
        答覆為行政處分。表意行為究為行政處分抑或觀念通
        知發生爭議時，此一項爭議本身即當作行政爭訴之標的
        。準此，被告之函覆維持不予拆除系爭違建之決定，亦
        無後續處理之動作，已發生公法上之效果，並影響原告
        權益，該函覆已非單純之觀念通知，原告自可對之提起
        行政訴訟。
    2.系爭違建已構成建築法中之建造行為，並非屬原規模修復
      或復建：
      (1)系爭違建並不符合臺北市政府違建查報作業原則第28之
        1條之規定：
        查系爭違建新建前將整個老舊房屋拆除，與鄰房間並
          無任何共同壁，此有多張相片可稽，而被告卻函稱保
          留右側與148號之共同壁，與事實不符。
        次查原告之所有房屋即臺北市○○路152號留有法定
          空地，原作為排水溝與防火巷之用，此觀被告所轄工
          務局使用執照與地政事務所之地籍謄本即明，鄰房15
          0號改建後卻佔用原告所有前開排水溝與防火巷之土
          地。又該防火巷及排水溝，與系爭違建之原先建築間
          有一只白鐵門，供原告出入之用，而該白鐵門因該違
          建興建後卻不翼而飛，足見該違建佔用之事實。再者
          ，系爭違建原先僅14餘坪，且該屋主之土地持份僅1
          坪多，後增建為40幾坪，足見系爭違建並非如被告所
          稱，係依「原規模修復或復建」，且被告派員至現場
          勘查，僅以目測之方式認定，作法實嫌草率。
        復查系爭違建係以大型鋼架，內填混凝土及磚造建築
          ，而地面為重新刨平並灌上混凝土並以鐵皮為頂，已
          非臺北市政府違建查報作業原則第28之1條規定中「
          以磚造、鐵架、鐵皮、等非永久性材質（不得使用鋼
          筋混凝等構造）」。故系爭違建使用之建材為永久性
          材質，而被告認定為非永久性之材質，顯然有誤。
      (2)系爭違建符合建築法第9條之建造行為，且未領有建造
        執照，自非合法建築，被告應予以查報拆除：
        查系爭違建係將原建築物打掉重建，應屬於建築法第
          9條第1款新建行為，否則，亦該當同條第4款修建行
          為，不論該當何款，皆為建造行為，依建築法之規定
          ，均須申請建造執照始為合法，而系爭違建事前並未
          請臺北市建築師公會鑑定，且無任何建照之申請，即
          非法建造，屬於違規建築，依建築法第95條之規定，
          該屋主應另負刑事上之責任。
        又按臺北市政府違規查報作業原則第3條之規定：「
          合法建築物之修繕行為（含修建），暫免查報，但若
          有新建、增建、改建等情事，．．．，則應以新建查
          報拆除」，系爭違建為建築法之新建，且未請領建造
          執照，自非合法建物，依上開原則第21條之規定，被
          告自應依法全部拆除。
    3.被告為有效解決違章建築問題，曾於85年1月29日以府工
      建字第85002294號函中補充說明「凡查報屬84年以後之新
      違建，一律不接受協調，不符函覆並逕行拆除」，系爭違
      建之屋主於87年至89年之間，曾5次被檢舉在臺北市○○
      區○○路150號興建違章建築，而被告皆依上開函釋內容
      作出查報拆除之處理。然系爭違建之屋主仍枉顧法紀，於
      90年間又擅自在原地點搭蓋違建，且該違建之範圍更甚以
      往，占用到原告所有之台北市○○段○○段353地號之法
      定空地所預留之防火巷及排水溝，嚴重影響原告之居家及
      公共設施之安全，經原告檢舉後，被告卻作出未如先前之
      查報拆除處理，反認為系爭建築僅為修建，並非新建，而
      不予以全部拆除，足見被告未依法行政，包庇違建之事實
      甚為明顯。
  (二)被告主張之理由：
    1.查系爭違建前因未依修繕規定擅自以鋼骨搭建並加高，經
      被告所轄工務局以88年4月28日北市工建字第883376600號
      函查報，並於88年4月29日拆除結案。嗣經違建所有權人
      檢附相關資料及舊有照片向被告陳情請求恢復壹層建物，
      被告所轄工務局乃以89年7月12日北市工建字第893175030
      0號書函核准違建所有權人於原範圍內以磚造、鐵架、鐵
      皮等非永久性材質（不得使用鋼筋混疑土等構造）作壹層
      式修建，被告所轄工務局建築管理處審認系爭違建高度已
      超出原核准之壹層高度，乃以90年11月5日北市工建字第9
      040666800號違建查報拆除函就超高部分予以查報應予拆
      除。故系爭違建在原規模之修繕行為（含修建），拍照列
      管，暫免查報拆除，且查尚無急迫或妨礙公共安全等重大
      公益之情，並無立即拆除之必要。
    2.本件原告檢舉他人搭蓋違建，被告以90年12月25日府工二
      字第9018656900號函復原告處理情形，僅係意思通知，尚
      不對外發生准駁之法律上效果，即非屬行政處分，原告對
      之提起行政訴訟，自非法之所許。再者，原告檢舉事件，
      無非發動行政權之行使，與公共利益有關，並不涉及個人
      私益保障，原告僅具反射利益，非法律上或事實上之利害
      關係人，依法本不得提起行政救濟，故原告起訴不合程式
      。
    3.前臺北市政府當前取締違建措施（現為臺北市違章建築處
      理要點）、貳、(四)違建查報作業原則第(1)款規定：「民國
      83 年12月31日以前之既存違建，如無妨礙公共安全、公
      共交通、公共衛生、都市景觀及都市計畫等，拍照列管，
      暫免查報」，經查本件系爭違建係屬83年12月31日以前之
      既存違建，業經被告所轄工務局以89年7月12日北市工建
      字第08931750300號函准予作壹層式修建，已如前述。被
      告所轄工務局亦於91年7月2日前往現場勘驗系爭違建修建
      是否符合「違建查報作業原則」之規定，並於同年7月12
      日以臺北市政府工務局列管違建紀錄單第1092號予以拍照
      列管。嗣違建所有人92年12月間於系爭違建前方新增棚架
      ，依建築法第9條第2款、第25條及第86條規定，被告所轄
      工務局予以查報為違建，應予拆除。基此，被告所為之行
      政行為均係依法行政，原告之認知有所違誤。
    4.另系爭違建有無擴建及佔用臺北市○○區○○路152號之
      法定空地乙節，經查被告曾會同地政機關於90年10月30日
      現場會勘比對現址，應無超出西藏路150號土地範圍。又
      被告於訴訟中再次勘驗系爭違建之現況與92年12月3日查
      報照片相同，並無再有其他擴建之情形。再由西藏路152
      號合法建物之使用執照可知，西藏路152號與150號土地間
      並無所謂法定空地之存在，152號1樓旁也無水溝之設施，
      公共排水溝之位置則是在152號1樓前，至於防火間隔則在
      152號1樓後。
    5.又西藏路152號與150號之建物間係有所距離（以地界線為
      準），由原告提供之該違建原來外觀照片，可以比對看出
      系爭違建牆壁已經修齊，惟因違建現況外圍與150號間之
      棟距無法容納一人通過，故無法施行丈量，是以，被告遂
      從違建內部分段予以測量，再求其違建長度總數。經丈量
      結果，系爭違建總長共計約25.9公尺，而牆壁修齊之寬度
      則依原告提出之修繕前照片核算，約為0.1公尺。基此，
      系爭違建因牆壁修齊而增加之面積小於3平方公尺，確實
      符合前被告當前取締違建措施第4條：「前述2、3款修繕
      （含修建）行為，因『情況特殊』致面積擴大在3平方公
      尺以內，．．．，比照前2款拍照列管，暫免查報」之規
      定。
  (三)參加人主張之理由：
    1.系爭違建原來即與相鄰之148號鄰房使用共同壁，嗣後加
      築一道牆壁，惟仍與148號建物相連。至與152號鄰房則始
      終未相連。
     2.參加人之父沈書賢剛開始重新搭蓋時，確實採用鋼骨，惟
      後來被原告檢舉，即予拆除。現今係採用鐵皮鐵架搭蓋，
      並非採用鋼骨。
    3.原告所提供之照片顯示150建物與系爭違建之相鄰空地上
      加裝一道鐵門，乃原告所為，現況還是如此，並無變動。
    4.系爭違建旁原有一道排水溝，惟係位於原告家中，用於排
      放原告家中之污水，在原告房屋建成後就已消失，與參加
      人無涉。
    理  由
一、經查，本件原告於90年11月26日向被告檢舉沈書賢所有系爭
    違建，係於89年4月間未經申請許可擅自拆除重建之新違建
    ，應予即拆，經被告調查後以90年12月25日府工二字第0901
    8656900號函復：「案依本府違建查報作業原則第28之1條規
    定：『原有一樓老舊房屋拆除，僅保留與鄰房共同壁，得以
    非永久性建材，依原有規模修復或復建』， 本案將原有老
    舊房屋拆除而保留右側與148號鄰房共同壁，左側與152號鄰
    房壁體係依原規模縮小復建，且違建為磚造非永久性材料尚
    符該原則之精神，惟該違建屋頂高度已逾修繕規定，本府工
    務局建築管理處已查報其超高部分並依規定續處。另本案違
    建之處理尚不構成建築法第95條移送法辦之要件」。原告就
    上開公函中「系爭違建係原有老舊房屋拆除而保留右側與14
    8號鄰房共同壁，…依原規模縮小復建，且違建為磚造非永
    久性材料」之認定，即認定該違建為舊違建，而非新建違建
    ，表示不服，提起訴願，經訴願機關以上開復函非屬行政處
    分，而為不受理之決定等事實，有原告90年11月26日陳情書
    、被告90年12月25日府工二字第09018656900號函及訴願決
    定書等各一件附於原處分卷第59、15、2頁可稽，堪予認定
    。是本件之爭點即在於(一)被告90年12月25日府工二字第
    09018656900號函是否行政處分？(二)如是，原告是否為該處
    分之相對人或利害關係人，而具有本件之訴訟權能？(三)系爭
    違建是否屬即報即拆之新違建？
二、本院判斷如下：
  (一)被告90年12月25日府工二字第09018656900號函是否行政處
    分？
    查所謂行政處分者，乃中央或地方機關就公法上具體事件所
    為之決定或其他公權力措施而對外直接發生法律效果之單方
    行政行為，訴願法第3條第1項規定甚明。本件被告90年12月
    25日府工二字第9018656900號函所稱：「．．．二、案依本
    府違建查報作業原則第28之1條規定：『原有壹樓老舊房屋
    拆除，僅保留與鄰房共同壁，得以非永久性材料（鋼筋混凝
    土構造除外），依原規模修復或復建。』，本案將原有老舊
    房屋拆除而保留右側與148號鄰房共同壁，左側與152號鄰房
    壁體係依原規模縮小復建，且違建為磚造非使用永久性材料
    尚符該原則之精神，惟…」等語，實已就具體事件，實質認
    定本案情形不構成即報即拆新違章建築，且經通知原告後，
    已對外發生確認非違章建築之效力，自屬行政處分。
  (二)原告是否為該處分之相對人或利害關係人，而具有本件之訴
    訟權能？
    按依行政訴訟法第4條第1項規定，人民對於機關之行政處分
    不服，提起撤銷訴訟，須其權利或法律上利益受有損害。而
    認定行政處分有無損害個人之權利或法律上利益，參照司法
    院釋字第469號解釋，係採保護規範說為其理論基礎，查建
    築法規實施建築管理，以維護公共安全、公共衛生，故亦有
    保護近鄰居民之居住環境之作用，其因而所享之利益，自應
    受法律之保護。原告於訴訟中一再主張：其為與系爭違建相
    鄰之152號房屋之屋主，系爭違建占用原告所有台北市○○
    段○○段353地號法定空地所預留之防火巷及排水溝，嚴重
    影響原告之居家及公共設施之安全等語。是上開處分雖係就
    參加人所有之系爭違建而為認定，原告應非該處分之相對人
    ，惟被告此一處分確認系爭違建非屬新違建，即宣示系爭違
    建暫緩拆除，將致原告所主張之防火巷及排水溝無法發揮預
    定之效用，自於其法律上之利益有所損害，故原告應屬系爭
    處分之利害關係人，而得提起本件訴訟。
  (三)系爭違建是否屬即報即拆之新違建？
    1.按92年11月26日修正前「臺北市政府當前取締違建措施」
      （92年11月26日臺北市政府 (92)北市工建字第092543854
      01號函修正為「臺北市違章建築處理要點」並發佈全文35
      點）「貳、違建查報作業原則」之「四、違建查報作業原
      則」之(一)規定：「民國83年12月31日以前之既存違建，如
      無妨礙公共安全、公共交通、公共衛生、都市景觀及都市
      計畫等，拍照列管，暫免查報」；(二)規定：「前款既存違
      建，在原規模之修繕行為（含修建），拍照列管，暫免查
      報拆除。但若有新建、增建、改建等情事，或加層、加高
      、擴大建築面積、增加樓地板面積者，則應以新違建查報
      拆除」；(四)規定：「前述2、3款修繕（含修建）行為，因
      情況特殊致面積擴大在3平方公尺以內，或層高增加後其
      簷高3公尺以下（脊高3.5公尺以下）者，比照前2款拍照
      列管，暫免查報」；規定：「老舊破損，拆除重新搭建
      涉及違建案查處原則：1.原有壹樓老舊房屋拆除，僅保留
      與鄰房共同壁，得以非永久性材料（鋼筋混凝土構造除外
      ），依原規模修復或復建」。上開取締違建措施乃被告機
      關內部之行政規則，作為處理其轄區內違章建築之統一標
      準，自具有自我拘束之效力，被告處理違章建築案件，自
      應遵照辦理。
    2.經查，(1)系爭違建前經原所有權人沈書賢於89年6月30 日
      檢附相關資料及舊有照片，向被告陳情請求恢復壹層建物
      ，被告所轄工務局乃派員勘查，現場仍留有既存磚造壁體
      及後方鐵捲門，經被告認定係屬既存違建之修繕，符合前
      揭「違建查報作業原則」之四之規定，而以89年7月12
      日北市工建字第8931750300號書函核准沈書賢於原範圍內
      以磚造、鐵架、鐵皮等非永久性材質（不得使用鋼筋混凝
      土等構造）作壹層式修建，此有被告89年7月間內部簽呈
      、系爭違建原形及拆除後之照片附於原處分卷第52、45頁
      ，及被告89年7月12日北市工建字第8931750300號書函附
      於本院卷第86頁可憑，原告對於系爭建物原址本來即有違
      建一節也不爭執，堪認系爭建物原為83年12月31日以前之
      既存違建。(2)又系爭違建經被告以前開公函核准修繕後，
      乃以Ｃ型鋼建造，此有被告於本件訴訟中再次於94年8月8
      日履勘現場拍攝系爭建物之結構建材照片5張附於本院卷
      第87、88頁可憑，足信其非以永久性建材修繕。原告雖提
      出系爭違建興建中之照片附於本院卷第59頁，主張該建材
      為鋼骨云云，惟其並未能說明系爭照片拍攝時間。參以系
      爭建物經人檢舉多次，曾於88年4月間因未依規定擅自以
      鋼骨搭建並加高，經被告所轄工務局以88年4月28日北市
      工建字第8833376600號函查報，並於88年5月6日拆除結案
      ，此有被告提出之內部簽呈1件附於本院卷第51-2頁可稽
      ，而核對原告提供佐證系爭違建建材為鋼骨之照片顯示日
      期為「99 4 25」，該照片應係在沈書賢88年4月間以鋼骨
      興建時所拍攝，尚不得作為證明嗣後沈書賢獲被告許可依
      原規模修繕時所用建材之證據，是以原告主張系爭建物為
      鋼骨一節，並不可採。(3)再者，系爭建物修繕前，其與原
      告房屋相鄰之一面，呈現樑柱凸出於牆面之不平整狀，此
      有原告提出之照片1張紙附於本院卷第58頁可佐。惟經修
      繕後，牆面已外拓與樑柱齊平，如本院第89頁照片所示，
      因而有面積增加之情事，固可認定。惟經被告實地測量，
      該增加之面積約2.59平方公尺（長約25.9公尺、寬約0.1
      公尺），此有原告實地測量之照片及手繪簡圖附於本院卷
      第112- 116頁可憑。(4)原告另主張系爭違建占用法定空地
      上之防火巷及排水溝云云，惟原告始終未舉證證明防火巷
      及排水溝坐落於其152號房屋與系爭違建之棟距間，復經
      被告提出原告所有西藏路152建物之使用執照，顯示西藏
      路152號與150號土地間並無所謂法定空地之存在，而公共
      排水溝之位置是在152號1樓前，防火間隔是在152號1樓後
      ，此有該使用執照所附建物平面圖影本附於本院卷第117
      頁（放大於第118頁）可憑。是原告主張系爭違建占用防
      火巷及排水溝，危及其居住安全云云，亦不足採。
    3.綜上，系爭違建原來既屬83年12月31日以前之既存違建，
      嗣後原所有權人沈書賢保留與鄰房148號建物之共同壁，
      以非永久性之Ｃ型鋼材料依原規模復建，雖面積有所增加
      ，惟在3平方公尺以內，屬上開取締違建措施所規定四．
      (四)點允許之範圍內，且不致危及公安，則依前開各條款規
      定，被告據以認定系爭建物非屬新違建，尚無違誤。
三、至系爭違建有無占用原告所有土地，則事涉無權占有之私法
    糾葛，應由原告自行循民事訴訟之程序主張其權利。
四、從而，本件被告認定系爭違建乃屬舊違建，自無不合。訴願
    決定雖以程序事由為不受理之決定，容有未洽，惟結果亦屬
    維持原處分，與本院認定並無二致。原告訴請撤銷原處分與
    訴願決定並請求被告作成認定系爭違建為即報即拆之新建違
    建之行政處分，即無理由，應予駁回。
據上論結，本件原告之訴為無理由，爰依行政訴訟法第98條第3
項前段，判決如主文。
中　  華　  民  　國　   94　 　年　  11 　月　  8  　日
                         第七庭審判長法  官　劉　介  中
                                   　法  官　黃  秋  鴻
                                     法  官　李　玉　卿
上為正本係照原本作成。
如不服本判決，應於送達後20日內，向本院提出上訴狀並表明上
訴理由，如於本判決宣示後送達前提起上訴者，應於判決送達後
20日內補提上訴理由書（須按他造人數附繕本）。
中　　華　　民　　國　　 94　   年　　11　 月    8　　日
                                     書記官  林  苑  珍
